【裁判字號】    97,上易,373
【裁判日期】    970909
【裁判案由】    妨害自由
【裁判全文】
臺灣高等法院臺中分院刑事判決         97年度上易字第373號
上  訴  人  臺灣臺中地方法院檢察署檢察官
上  訴  人
即  被  告  丙○○
選任辯護人  林春祥  律師
上列上訴人因妨害自由案件，不服臺灣臺中地方法院96年度易字
第6316號中華民國97年1月18日第一審判決（起訴案號：臺灣臺
中地方法院檢察署96年度偵續字第440號），提起上訴，本院判
決如下：
    主  文
原判決撤銷。
丙○○無罪。
    理  由
一、公訴意旨略以：上訴人即被告丙○○ (下稱被告)於民國92
    年間，經由拍賣取得臺中縣石岡鄉○○○段第218地號土地
    ，惟該地號有部分面積0.006819公頃土地，早於68年間，即
    由原地主黃欽祺無償提供給向建商買屋之人通行，已成既成
    巷道。未料，被告基於妨害人行使權利之故意，於96年3月7
    日上午9時許，僱工在其所有之臺中縣石岡鄉○○○段218號
    地號土地上 (此部分土地遭乙○○越界占用已久)設置鐵網
    圍籬，俟乙○○發現隨即報警處理，丙○○不理乙○○及員
    警之勸阻，仍以此強暴手段，將上開鐵網圍籬設置完成，使
    乙○○無法自其坐落臺中縣新萬安段218、219號地號土地上
    ，門牌號碼臺中縣石岡鄉○○路1080號住屋大門，通行218
    地號上之既成道路至臺中縣石岡鄉○○路，因認被告所為，
    係犯刑法第304條強制罪嫌。
二、按犯罪事實應依證據認定之，無證據不得認定犯罪事實，如
    不能證明被告犯罪者，應諭知無罪之判決，刑事訴訟法第15
    4條第2項、第301條第1項定有明文。所謂認定犯罪事實之證
    據，係指足以認定被告確有犯罪行為之積極證據而言，該項
    證據自須適合於被告犯罪事實之認定，始得採為斷罪資料，
    如未能發現相當證據，或證據不足以證明，自不能以推測或
    擬制之方法，以為裁判基礎（最高法院29年上字第3105號、
    40年臺上字第86號判例意旨參照）。又認定不利於被告之事
    實，須依積極證據，茍積極證據不足為不利被告事實之認定
    ，即應為有利於被告之認定；且認定犯罪事實所憑之證據，
    無論係直接證據或間接證據，其為訴訟上之證明，須於通常
    一般之人均不致有所懷疑，而得確信其為真實之程度者，始
    得據為有罪之認定，倘其證明尚未達到此一程度，而有合理
    之懷疑存在而無從使事實審法院得有罪之確信時，即應由法
    院為諭知被告無罪之判決（最高法院30年上字第816號、76
    年台上字第4986號判例意旨參照）。
三、訊據被告矢口否認其行為構成上揭妨害自由犯行，辯稱：告
    訴人無權通行其所有坐落臺中縣石岡鄉○○○段第218地號
    土地，已據法院判決確定，則其在自己土地上架設鐵絲網，
    係合法行使所有權，不構成犯罪云云。
四、按刑法第304條第1項規定之妨害行使權利罪，乃保護個人行
    使權利時，不受妨害之自由。故雙方行使權利發生衝突時，
    須一方具容忍他人行使權利之義務，而故意為妨害行為，致
    他方不能行使權利，始有成立該罪可言。是以土地所有人對
    於鄰地如無袋地通行權存在，鄰地所有權人自無容忍其通行
    之義務，則其縱使在自己土地上設置障礙物，不讓毗鄰之土
    地所有權人自由通行其土地，亦難認構成妨害行使權利罪之
    構成要件。經查：(一)坐落臺中縣石岡鄉○○○段第218地號
    土地係被告所有，而毗鄰之同地段219地號土地及坐落其上
    之同地段39建號 (門牌號碼石岡鄉○○路1080號)建物則為
    告訴人所有等情，有各該筆土地、建物之登記簿謄本、產權
    資料查詢表在卷可稽。(二)再被告確有於96年3月7日起迄同月
    11 日僱請工人在附圖B-C連線位置上，架設鐵絲網，迄仍未
    拆除等事實，已據被告供承在卷，並據本院勘驗現場屬實，
    復有卷附現場照片及臺中縣東勢地政事務所繪製之複丈成果
    圖在卷可稽（見警卷第7~12頁；本院卷第32~34頁、第66~67
    頁)。
五、次查：上開218地號土地僅西側如附圖編號218-A004部分係
    屬既成道路，而東側與219地號土地相鄰如附圖編號218-A00
     3部分並非屬既成道路等情，有卷附臺中縣政府97年1月17
    日府建城字第0960363327號函附既成道路範圍之圖示可參（
    見原審卷第72~73頁)，復據本院履勘現場屬實，有上開卷附
    勘驗筆錄及臺中縣東勢地政事務所製作之複丈成果圖可稽。
    (三)再告訴人所有之219地號土地，因未與上揭既成道路相毗
    鄰，而該土地本身已與同段225地號之寬約3.4公尺巷道相臨
    ，接連該巷道即可與豐勢路為適當聯絡，告訴人不得對218
    地號土地主張袋地通行權，亦據臺灣臺中地方法院於94年6
    月30日以93年度訴字第2202號民事判決及本院於95年度10月
    31 日以94年度上易字第312號民事判決認定屬實，並因而駁
    回告訴人關於請求被告容忍其通行上開218土地之訴確定在
    案，有該事件之原審法院及本院民事判決在卷可憑（分見偵
    續字第440號偵查卷第5~13頁及偵字第9402號偵查卷第13~17
    頁)。
六、查告訴人所有之上揭219地號土地對於被告所有如附圖編號
    218-A003部分土地並無通行權，亦即被告並無容忍其通行之
    義務，既已據法院民事判決確定，自生既判力。從而，被告
    本於該判決之諭知，於自己之土地架設鐵絲網，雖確實發生
    阻絕告訴人所有之219地號土地利用被告所有218地號土地對
    外通行之結果，然因被告係經法院民事判決確信告訴人對上
    開土地無通行權利後，始在其所有之土地上架設鐵絲網圍籬
    ，其所為自不該當於刑法第304條規定妨害行使權利罪之構
    成要件，無從以該罪責相繩。是以原審對於被告上開行為，
    適用刑法第304條妨害他人行使權利罪之規定，予以論罪科
    刑，認事用法俱屬未當。從而，檢察官上訴指摘原審量刑過
    輕云云，為無理由；被告上訴否認犯罪，並執以指摘原判決
    不當，即為有理由，應由本院將原判決撤銷改判，並諭知被
    告無罪之判決。
據上論斷，應依刑事訴訟法第369條第1項前段、第364條、第301
條第1項，判決如主文。
本案經檢察官甲○○到庭執行職務。
中    華    民    國    97    年    9     月    9     日
            刑事第三庭    審判長法  官  王  增  瑜
                                法  官  廖  柏  基
                                法  官  蔡  紹  良
上列正本證明與原本無異。
不得上訴。
                                書記官  許  麗  花
中    華    民    國    97    年    9     月    9     日


司法院資訊處製作；財團法人民間司法改革基金會備份。
